臺灣士林地方法院刑事判決
公　訴　人　臺灣士林地方法院檢察署檢察官
被　　　告　乙○○
選任辯護人　王東山律師
　　　　　　張宜暉律師
　　　　　　林孝甄律師
被　　　告　丙○○
　 　　 　　戊○○
上二人共同
選任辯護人　徐揆智律師
上列被告因違反醫師法案件，經檢察官提起公訴（93年度偵字第
9495號、94年度偵字第8396號），本院判決如下：
    主  文
乙○○、丙○○、戊○○均無罪。
    理  由
一、公訴意旨略以：被告乙○○為位於臺北市大同區○○○路○
    段69巷20號長生牙醫診所（以下簡稱長生診所）之牙醫師兼
    負責人，且僱用被告丙○○、被告戊○○擔任助理，其明知
    丙○○、戊○○均未取得合法牙醫師資格，不得單獨執行醫
    療行為，乙○○分別與丙○○、戊○○基於對不特定之病患
    為醫療業務之犯意聯絡，由乙○○事先教導丙○○X 光操作
    、戊○○使用808 生光儀，並分別於民國92年12月15日下午
    7 時許及同年12月22日下午2 時40分許，乙○○離開長生診
    所後，任由丙○○在長生診所內單獨為患者己○○左側大臼
    齒處照X 光、清洗並塞藥而擅自執行醫療業務及任由戊○○
    在上址單獨以808 生光儀為患者丁○○之下頷部位進行低能
    量雷射之醫療行為以減輕丁○○植牙部分疼痛，而擅自執行
    照射808 生光儀之牙醫醫療業務。因認被告乙○○分別與被
    告丙○○、戊○○共同（起訴書誤載為被告乙○○、丙○○
    、戊○○三人共同）犯醫師法第28條之未取得合法醫師資格
    擅自執行醫療業務罪等語。
二、又按犯罪事實應依證據認定之，無證據不得認定犯罪事實，
    刑事訴訟法第154 條第2 項定有明文；再認定犯罪事實，須
    依證據，而所謂證據，係指合法之積極證據就犯罪事實能為
    具體之證明者而言；另認定不利於被告之事實，須依積極證
    據，苟積極證據不足為不利於被告之事實之認定時，即應為
    有利於被告之認定，更不必有何有利之證據，最高法院30年
    上字第816 號著有判例。又苟未能發現相當證據，或證據不
    足以證明，自不能以推測或擬制之方法，以為裁判基礎，此
    觀同院40年度台上字第86號判例意旨自明。
三、本件公訴人認被告乙○○分別與被告丙○○、戊○○共同涉
    犯醫師法第28條罪嫌，無非係以證人即臺北市大同區衛生所
    聯合稽查小組稽查員張培珍、王頌華與甲○○及證人丁○○
    於偵查中之證述、證人己○○與丁○○於臺北市衛生局大同
    區衛生所訪談紀錄中之陳述、證人己○○提供之長生診所掛
    號證影本與漱口水1 瓶及臺北市大同區第三組取締違規案件
    照片影本2 張，並輔以行政院衛生署93年6 月15日衛署醫字
    第0930020230號函文影本1 份說明：低能量雷射為病患照射
    口腔下頷之行為屬醫療行為；為病患進行塞藥、洗牙、照X
    光均屬醫療行為，其中塞藥洗牙僅得由具有牙醫師資格者始
    得為之。顯見被告乙○○未親自為病患己○○為洗牙、塞藥
    與照X 光及為病患丁○○照射808 生光儀等醫療行為，而係
    交由其僱用未具牙醫師資格之被告丙○○、戊○○為之，為
    其論據。
四、
(一)關於為己○○洗牙、塞藥與照X 光部分：
    訊據被告乙○○、丙○○及戊○○均堅決否認有何共同未取
    得合法醫生資格，擅自執行醫療業務犯行，被告乙○○辯稱
    ：92年12月15日伊在診所內看診，並未指示丙○○對己○○
    做任何醫療行為，伊也沒對己○○看過診等語。而乙○○之
    辯護人辯護意旨略以：就己○○之臺北市衛生局大同區衛生
    所訪談紀錄中之陳述係傳聞證據，且92年12月15日，己○○
    確實僅有掛號，被告丙○○未曾為己○○照X 光、清洗牙齒
    或塞藥。被告丙○○亦辯稱：己○○從未至長生診所就診，
    雖己○○曾於92年12月15日至長生診所，惟己○○非預約病
    患，故當天先掛號給予掛號證，在等候多時，其不耐久候欲
    先離去，伊為安撫其情緒，乃贈送2 瓶漱口水，並預約他日
    約診，然預約之日己○○亦未赴約看診等語。而被告丙○○
    之辯護人辯護意旨略以：長生診所並無己○○之任何醫療紀
    錄，且己○○僅提出漱口水之空瓶，並無藥袋，顯見己○○
    之指控不實等語。
(二)關於為丁○○照射808 生光儀部分：
    被告乙○○、戊○○固坦承被告戊○○於上揭時地有為患者
    丁○○之下頷部位以808 生光儀進行照射之行為，惟被告乙○○辯稱：808 生光儀僅係紅外線熱敷儀，並非低能量雷射
    ，在案發當時並非管制之醫療器材，又僅照射口腔外之皮膚
    ，不具侵入性，亦無治療之效果，非屬醫療行為，再者其92
    年12月22日下午2 點多欲外出午餐，故在戊○○請示後，才
    指示戊○○以808 生光儀為病患丁○○熱敷，始外出用餐。
    而被告乙○○之辯護人辯護意旨略以：照射808 生光儀非醫
    療行為，且被告戊○○係在醫師即被告乙○○之指示下，以
    808 生光儀為丁○○熱敷，符合醫師法第28條但書第2 款不
    罰之規定，退步言縱使被告乙○○有聘僱或容留違反醫師法
    第28條規定之人員執行醫療業務之行為，應依醫師法第28條
    之4 之規定處以行政罰，而非擴大刑法第28條共同正犯之適
    用範圍，而以刑法相繩。被告戊○○則辯稱：伊有先請示醫
    師即被告乙○○，被告乙○○當時在診所後面的休息室休息
    ，醫生指示依照其教導之方式，幫丁○○以808 生光儀照射
    。而被告戊○○之辯護人辯護意旨略以：在被告乙○○指導
    下，替丁○○在口腔外部照射808 生光儀，屬醫療輔助行為
    ，並不構成醫師法第28條擅自執行醫療業務之行為等語。
五、經查：
(一)乙○○為長生診所之牙醫師兼負責人，並僱用丙○○為長生
    診所之行政助理、戊○○為長生診所之醫療助理，惟兩人均
    無護士資格，而92年12月22日下午2 時40分許被告乙○○確
    有請戊○○為丁○○作808 生光儀的照射等情，業經被告乙○○、丙○○及戊○○於本院準備程序中自承在案（見本院
    95年4 月17日準備程序筆錄第4 頁及同年8 月17日準備程序
    筆錄第3 頁），而被告戊○○為丁○○照射808 生光儀部分
    核與臺北市大同區衛生所聯合稽查小組稽查員與甲○○及證
    人丁○○於本院審理時之證述相符（見本院95年10月17日審
    判筆錄第4 、第15、第16頁）並有臺北市大同區第三組取締
    違規案件照片影本2 張（見93年度他字第1783號卷第20頁）
    附卷可憑，此部分事實堪信為真。
(二)關於為己○○洗牙、塞藥與照X 光部分：
    按憲法第16條保障人民之訴訟權，就刑事被告而言，包含其
    在訴訟上應享有充分之防禦權。刑事被告詰問證人之權利，
    即屬該等權利之一，且屬憲法第8 條第1 項規定「非由法院
    依法定程序不得審問處罰」之正當法律程序所保障之權利。
    為確保被告對證人之詰問權，證人於審判中，應依法定程序
    ，到場具結陳述，並接受被告之詰問，其陳述始得作為認定
    被告犯罪事實之判斷依據。又按刑事訴訟法第159 條第1 項
    規定：「被告以外之人於審判外之言詞或書面陳述，除法律
    有規定者外，不得作為證據」；其立法本旨係以證人於審判
    外之言詞或書面陳述，屬於傳聞證據，此項證據，當事人無
    從直接對於原供述者加以詰問，以擔保其真實性，法院亦無
    從直接接觸證人而審酌其證言之憑信性，違背直接審理及言
    詞審理之原則，除具有必要性及信用性情況之除外者外，原
    則上不認其有許容性，自不具證據能力。查證人己○○經本
    院合法傳喚、拘提均未到庭，有送達回證、臺北市政府警局
    中正第二分局拘提報告書1 份在卷足憑，又公訴人所舉臺北
    市衛生局大同區衛生所訪談紀錄中證人己○○之陳述，係屬
    臺北市衛生局大同區衛生所針對個案且亦非其職務範圍內所
    作之紀錄，自屬傳聞陳述而無證據能力，從而證人己○○既
    未到庭踐行合法之調查證據程序，且其於臺北市衛生局大同
    區衛生所訪談紀錄所述為傳聞證據下，均不能作為判斷犯罪
    事實之證據。至公訴人所舉之證人己○○提供之長生診所掛
    號證影本及漱口水1 瓶，僅能證明證人己○○當時確實有至
    長生診所之情事，尚難證明被告丙○○有在長生診所內單獨
    為證人己○○左側大臼齒處照X 光、清洗並塞藥而擅自執行
    醫療業務，況證人甲○○於本院審理時亦結證稱：92年12月
    22 日 至長生診所稽查時，在未透露檢舉人係己○○之情況
    下，當場隨機抽查7 份病歷，並要求提供己○○病歷，但未
    找到己○○病歷，而當時負責管理病歷之人即被告乙○○之
    妻對此解釋己○○只有預約，沒有看診，故沒有病歷等語（
    見本院95年10月17日審判筆錄第8 頁、第11頁、第13頁），
    衡情若丙○○確有為己○○洗牙、塞藥與照X 光，則為追蹤
    病情，長生診所內應有相關病歷之記載，而在證人甲○○臨
    時稽查之下，應會在長生診所發現己○○之病歷，但卻未發
    現，則丙○○究竟有無為己○○洗牙、塞藥與照X 光容有可
    疑之處，自不能單憑己○○提供之長生診所掛號證影本及漱
    口水1 瓶逕採為被告乙○○與被告丙○○犯罪之證據。
（三）關於為丁○○照射808 生光儀部分：
（1）按未取得合法醫師資格，不得擅自執行醫療業務。醫師法
     第28條定有明文。所謂醫療業務之行為，係指以治療、矯
     正或預防人體疾病、傷害、殘缺為目的，所為的診察、診
     斷及治療；或基於診察、診斷結果，以治療為目的，所為
     的處方、用藥、施術或處置等行為的全部或一部而言。又
     按護理人員法第2 條規定「本法所稱護理人員，指護理師
     及護士」、同法第24條規定「護理人員之業務如左：一、
     健康問題之護理評估。二、預防保健之護理措施。三、護
     理指導及諮詢。四、醫療輔助行為。前項第四款醫療輔助
     行為應在醫師之指示下行之」、同法第37條規定「未取得
     護理人員資格，執行護理人員業務者，本人及其雇主各處
     新臺幣一萬五千元以上十五萬元以下罰鍰。但在護理人員
     指導下實習之高級護理職業以上學校之學生或畢業生，不
     在此限」，而該條第1 項第4 款所稱醫療輔助行為之範圍
     包含輔助施行侵入性治療、處置等，而護理人員因未具合
     法醫師資格，僅能進行健康問題之護理評估、預防保健之
     護理措施、護理指導及諮詢，實施醫療輔助行為亦僅能在
     醫師指示下始得為之，不得擅自執行醫療業務。查雖808
     生光儀產品簡介有防止疼痛、治療疼痛、癒合再生之功效
     （見93年度他字第1783號卷第22頁），然此一簡介說明僅
     係宣傳、廣告之功用，不能據此即認定照射808 生光儀係
     醫療行為。而證人丁○○於本院審理時結證：當天因口腔
     植牙，導致其右下巴有麻麻的不舒服感覺但無傷口，故前
     往長生診所看診，而戊○○使用808 生光儀係靠近而非緊
     貼其臉部，經過照射後，感覺溫度一點熱熱的，麻麻的感
     覺就比較舒緩（見本院95年10月17日審判筆錄第15、第18
     頁），是客觀上丁○○照射808 生光儀並非侵入性醫療，
     復參以行政院衛生署95年12月1 日衛署藥字第0950041318
     號函（見本院卷）亦認為：「808 生光儀之波長屬近紅外
     線，毋辦理查驗登記。另本署於94年6 月2 日緩衝期屆滿
     後之管理規定，列屬須辦理查驗登記醫療器材。須本案如
     係在醫師之指示下由護理人員操作，屬前開所稱醫療輔助
     行為，尚無不可；惟操作人員如未具護理人員資格，則涉
     及違反護理人員法第37條未取得護理人員資格，執行護理
     人員業務之規定。又本案如未在醫師之指示下操作，則涉
     及違反醫師法第28條未取得合法醫師資格，擅自執行醫療
     業務之規定。」，況本案發生之當時即92年12月22日，80
     8 生光儀既毋須辦理查驗登記，亦經上開行政院衛生署函
     解釋在案，亦可足證808 生光儀之照射並非應由醫師親自
     執行之醫療行為，而係得由醫護人員在醫師之指示下由護
     理人員操作之醫療輔助行為。
（2）公訴人雖以行政院衛生署93年6 月15日衛署醫字第093002
     0230號函覆台北市政府衛生局之函文，該函文稱：為病患
     行口腔下頷部「低能量雷射」照射屬醫療行為，應由牙醫
     師或護理人員依牙醫師或護理人員依牙醫師醫囑為之，而
     認被告戊○○、乙○○違反醫師法云云。依前開衛生署93
     年之函文，其之所以認定本件808 生光儀係屬低能量雷射
     ，無非係以現場照片、808 生光儀產器簡介及被告戊○○
     於衛生所之談話紀錄等在卷為憑，然細繹前開照片及簡介
     並無提及低能量雷射等功效，而被告戊○○於本院審理時
     復否認該儀器係屬低能量雷射，辯稱當時係循衛生所人員
     之問答而回答，該儀器應係紅外線照射等語，是自難憑被
     告戊○○於衛生所之有瑕疵談話紀錄，遽認該儀器係屬低
     能量雷射，從而衛生署93年之函文其認定該儀器係低能量
     雷射，即無所憑據。況本院再將該儀器本身、現場照片、
     該儀器說明書、簡易說明書、主要控制圖示、財團法人工
     業技術研究院量測技術發展中心測試報告、製作說明等證
     物資料，送請衛生署鑑驗該儀器究屬何種功效之儀器，亦
     據該署函覆稱：808 生光儀之波長屬近遠紅外線，毋須辦
     理查驗登記等情，有前開95年12月1 日衛署藥字第095004
     1318號函文在卷為憑，足見前開衛生署93年之函文於資料
     證物未具備之情形下所為之鑑驗，自有瑕疵，尚難憑前開
     衛生署93年之函文而為被告戊○○、乙○○不利之認定。
（3）至公訴人所舉證人張培珍、王頌華與甲○○於偵查中之證
     述以證明被告乙○○當天於稽查時不在場，和證人陳亮欽
     於本院審理時結證：當天會同稽查員張培珍、王頌華於下
     午2 點50分左右抵達時，負責醫生乙○○不在場（見本院
     95年10月17日審判筆錄第4 頁）。惟證人丁○○於本院審
     理時結證：未注意於戊○○操作808 生光儀前，有無看到
     戊○○進去診所辦公室請示醫生（見本院95年10月17日審
     判筆錄第18頁）。綜合觀之，上述之積極證據均不足證明
     被告乙○○離開診所前，被告戊○○並無拿丁○○之病歷
     請示被告乙○○，而在被告乙○○沒有指示下，擅自幫丁○○照射808 生光儀。且被告乙○○於本院審理時辯稱：
     當天被告戊○○有拿病歷請示，伊才指示被告戊○○幫丁○○照射808 生光儀（見本院95年12月12日審判筆錄第12
     頁）。核與證人即共同被告戊○○於本院審理時證稱：當
     丁○○表示因植牙而有麻麻的感覺，請伊照射808 生光儀
     時，則有拿丁○○之病歷請示醫師即被告乙○○，被告乙○○乃指示伊幫丁○○照射808 生光儀 (見本院95年12月
     12日審判筆錄第4 、第9 頁）相符，則被告乙○○離開診
     所前，被告戊○○有拿丁○○之病歷請示被告乙○○而獲
     得其指示幫丁○○照射808 生光儀乙事，尚非全無可能，
     則依「有疑時為被告利益」之判斷原則，應為被告有利之
     判斷，亦即被告戊○○係在醫師即被告乙○○之指示下，
     而為808 生光儀照射之醫療輔助行為。雖被告戊○○於本
     院審理時供陳並無任何醫事人員或護理人員之證照，僅上
     過牙科課程，而取得學分（見本院95年12月12日審判筆錄
     第3 頁、第10頁），惟此一部份僅係違反護理人員法第37
     條，而非醫師法第28條所規範之範圍。又被告乙○○未親
     自替病患丁○○問診，僅依病歷診斷而指示被告戊○○替
     丁○○照射808 生光儀，其行為固有違反醫師倫理而有不
     當，但亦非得以醫師法第28條之規定，予以相繩。
六、綜上所述，現存證據並不足為被告乙○○、戊○○、丙○○
    不利之認定。公訴人所指上情，核與醫師法第28條之構成要
    件有間。此外，復查無其他積極證據足資證明被告3 人有何
    公訴人所指之上開犯行，自不能證明被告3 人犯罪，本件應
    為被告3 人無罪判決之諭知，以昭審慎。
據上論斷，應依刑事訴訟法第301 條第1 項前段，判決如主文。
本案經檢察官邱智宏到庭執行職務。
中　　華　　民　　國　　96　　年　　2 　　月　　6 　　日
                  刑事第七庭審判長法  官  趙文卿
                                  法  官  楊得君
                                  法  官  王俊雄
以上正本證明與原本無異。
如不服本判決，應於判決送達後10日內，向本院提出上訴狀。
                                  書記官  林靜枝
中　　華　　民　　國　　96　　年　　2 　　月　　8　　日
